臺灣臺南地方法院民事判決　　　　　　 100年度訴字第1008號
原　　　告　李桂花
被　　　告　翁志興
被　　告兼
法定代理人　李梅花
上列被告因過失傷害案件，原告提起刑事附帶民事訴訟請求侵權
行為損害賠償事件（100年度交附民字第28號），經本院刑事庭
移送民事庭審理，本院於民國100年11月16日言詞辯論終結，判
決如下：
    主      文
被告應連帶給付原告新臺幣貳拾參萬貳仟零玖拾伍元，及自民國
100年3月9日起至清償日止，按年息百分之五計算之利息。
原告其餘之訴駁回。
訴訟費用由被告連帶負擔百分之二十八，原告負擔百分之七十二
。
本判決原告勝訴部分得假執行，但被告以新臺幣貳拾參萬貳仟零
玖拾伍元為原告預供擔保，得免為假執行。
原告其餘假執行之聲請駁回。
    事實及理由
壹、程序部分：
    按訴狀送達後，原告不得將原訴變更或追加他訴。但擴張或
    減縮應受判決事項之聲明，不在此限，民事訴訟法第255 條
    第1項第3款定有明文。本件原告起訴聲明為「被告及其法定
    代理人應連帶給付原告新臺幣（下同）812,055 元，及自刑
    事附帶民事起訴狀繕本送達被告之翌日起至清償日止，按週
    年利率百分之5計算之利息」（見本院100年交附民卷第28號
    卷第1 頁）；嗣於民國100年9月14日原告復主張再支出醫療
    費用560元及往返醫院交通費5,600元，並以書狀更正聲明為
    「被告應給付原告818,215 元，及自刑事附帶民事起訴狀繕
    本送達被告之翌日起至清償日止，按週年利率百分之5 計算
    之利息」（見本院卷第44頁），經核原告所為變更屬於擴張
    應受判決事項之聲明，揆諸前開規定，應予准許，合先敘明
    。
貳、實體部分：
一、原告起訴主張：
  (一)被告翁志興部分：
    被告翁志興之侵權行為事實，如臺灣臺南地方法院檢察署檢
    察官99年度調偵字第1851號起訴書所載，被告之行為致原告
    受有右側橈骨遠端骨折、左側髖部挫傷、左側肩部挫傷、左
    手部扭傷、兩側膝部挫傷、腦震盪、右手前臂骨折、左髖部
    大腿嚴重挫傷及瘀血、喉部外傷、左側聲帶血腫等傷害。為
    此爰依民法侵權行為之法律關係提起本訴，請求被告就醫藥
    費共53,995元（包括醫療費11,380元、醫療用品費用315 元
    、因就醫支出之車資42,300元）、減損勞動能力損失共429,
    120 元（原告主張其受三位兄長委託照顧母親，惟因車禍有
    二年期間無法工作，每月薪資以行政院勞委會公布之每月基
    本工資17,880元計算）、機車毀損修復費用15,100元、手環
    毀損賠償費用20,000元、精神慰撫金300,000元，合計818,2
    15元。
  (二)被告李梅花部分：
    按無行為能力人或限制行為能力人，不法侵害他人之權利者
    ，以行為時有識別能力為限，與其法定代理人連帶負損害賠
    償責任，民法第187條第1項定有明文。查被告翁志興為本件
    侵權行為時，年紀僅為19歲，係限制行為能力人，其法定代
    理人即被告李梅花依法就本件侵權行為應連帶負損害賠償責
    任。
  (三)並聲明：1.被告及其法定代理人應連帶給付原告 818,215元
    ，及自刑事附帶民事起訴狀繕本送達被告之翌日起至清償日
    止，按週年利率百分之五計算之利息；2.訴訟費用由被告負
    擔；3.原告願供擔保，請准宣告假執行。
二、被告二人均未提出書狀為任何聲明或陳述，惟據其於歷次言
    詞辯論期日到場辯稱：就車禍的發生及應負擔責任並不爭執
    ，但就原告主張之工作損失及精神慰撫金部分表示不同意，
    認為金額太離譜云云。並聲明：原告之訴駁回。
三、兩造不爭執事項：
  (一)兩造對本院100年度交易字第3號刑事判決書均不爭執。
  (二)對醫藥費用共47,835元（含醫療用品費用315元、醫療費用
    10,820元及因就醫而支出之車資36,700元 ）不爭執。
  (三)對機車毀損修復費用15,100元、手環毀損賠償費用3,000元
    不爭執。
四、兩造爭執事項：減損勞動能力損失、精神慰撫金部分。
五、本院得心證之理由：
  (一)損害賠償責任之成立：
    1.按因故意或過失，不法侵害他人之權利者，負損害賠償責
      任。汽車、機車或其他非依軌道行駛之動力車輛，在使用
      中加損害於他人者，駕駛人應賠償因此所生之損害。民法
      第184條第1項前段、第191條之2分別定有明文。又損害賠
      償之債，以有損害之發生及有責任原因之事實，並二者之
      間，有相當因果關係為成立要件（最高法院48年臺上字第
      481 號判例意旨參照）。次按汽車行駛時，駕駛人應注意
      車前狀況及兩車併行之間隔，並隨時採取必要之安全措施
      ；汽車行駛至交叉路口，其行進、轉彎，應遵守燈光號誌
      或交通指揮人員之指揮；轉彎車應讓直行車先行。道路交
      通安全規則第94條第3 項、第102條第1項第1、7款亦定有
      明文。
    2.經查，被告翁志興於99年6 月15日上午11時25分許，騎乘
      車牌號碼013－EJW號重型機車沿臺南市○○區○○路由東
      往西方向行駛至該路與信義路之交岔路口時，本應注意汽
      車行駛時，駕駛人應注意車前狀況，並隨時採取必要之安
      全措施；汽車行駛至交岔路口，應遵守燈光號誌之指揮，
      及汽車行駛至交岔路口，轉彎車應讓直行車先行，而依當
      時天氣晴、日間自然光線、柏油路面乾燥無缺陷、無障礙
      物、視距良好等情，並無不能注意之情事，竟疏未注意及
      此，即貿然於燈號已轉換為紅燈之情形下，仍進入該交岔
      路口欲行左轉，適原告騎乘車牌號碼TS7－108號輕型機車
      沿信義路由南往北方向行駛至該交岔路口時，因閃避不及
      而與被告翁志興所騎乘之上開機車發生碰撞，原告因而人
      車倒地等事實，業經本院依職權調取調查筆錄、道路交通
      事故現場圖、道路交通事故調查報告表(一)(二)、臺南市政府
      警察局新營分局道路交通事故案件現場蒐證照片共12張等
      件核閱綦詳（見臺南市警察局新營分局南縣營警偵字第09
      90022479號刑案偵查卷宗節本第1-7頁、第11頁背面-14頁
      ，下稱警卷節本）。而被告翁志興於肇事後，在未有偵查
      犯罪職務之機關或公務員發覺其為犯罪人前，即向至醫院
      處理本件道路交通事故而尚不知肇事者為何人之臺南市政
      府警察局新營分局第五組警員供承其為肇事人，自首並接
      受裁判，有臺南市○○○道路交通事故肇事人自首情形紀
      錄表可參（見警卷節本第10頁）。又被告翁志興所涉刑事
      之過失傷害部分，經臺灣臺南地方法院檢察署檢察官以99
      年度調偵字第1851號提起公訴，經本院以100 年度交易字
      第3 號刑事判決判處「翁志興因過失傷害人，處有期徒刑
      肆月，如易科罰金，以新臺幣壹仟元折抵壹日。」確定在
      案，業經本院調閱上開刑事卷宗查明屬實，故原告主張被
      告翁志興有上開刑事判決書所認定犯罪事實之行為，信而
      有徵，堪可採信。
    3.再查原告因本件交通事故受有右側橈骨遠端骨折、左側髖
      部挫傷、左側肩部挫傷、左手部扭傷、兩側膝部挫傷、喉
      部外傷及左側聲帶血腫等傷害，有原告提出之奇美醫院柳
      營分院及邱炳川診所診斷證明書共4紙在卷可憑（見100年
      度交附民字第3 號卷第7-10頁），則被告翁志興之過失駕
      駛行為與原告之損害結果間，具有相當因果關係，應堪認
      定。從而，原告身體權、健康權因被告翁志興過失不法侵
      害行為而生損害，被告翁志興自應負侵權行為損害賠償責
      任。
    4.又按無行為能力人或限制行為能力人，不法侵害他人之權
      利者，以行為時有識別能力為限，與其法定代理人連帶負
      損害賠償責任。前項情形，法定代理人如其監督並未疏懈
      ，或縱加以相當之監督，而仍不免發生損害者，不負賠償
      責任。民法第187條第1項前段、第2 項分別定有明文。經
      查被告翁志興應對原告負侵權行為責任，已如前述。次查
      被告翁志興係80年10月25日生，有被告翁志興戶籍謄本1
      份在卷可稽（見本院卷第37頁），可知於99年6 月15日系
      爭車禍發生時被告翁志興係限制行為能力人，則被告李梅
      花即被告翁志興之法定代理人對於被告翁志興之行為仍應
      負監督之責，又被告李梅花未舉證有監督未疏懈之事實，
      是被告李梅花既未對被告翁志興盡相當之監督責任，自應
      與被告翁志興連帶負本件賠償責任，基此，原告主張被告
      應負連帶賠償責任，要屬有據。
  (二)再就原告主張各項損害賠償金額，逐項審查如下：
    1.醫藥費用、機車毀損修復費用及手環毀損賠償費用部分：
      (1)按當事人主張之事實，經他造於準備書狀內或言詞辯論
        時或在受命法官、受託法官前自認者，無庸舉證。又當
        事人對於他造主張之事實，於言詞辯論時不爭執者，視
        同自認。但因他項陳述可認為爭執者，不在此限。民事
        訴訟法第279條第1項、第280條第1項分別定有明文。
      (2)原告主張其因本件交通事故受有損害，支出醫藥費用共
        47,835元（含醫療用品費用315 元、醫療費用10,820元
        及因就醫而支出之車資36,700元）、支出機車毀損修復
        費用15,100元及手環毀損賠償費用3,000 元等情，並提
        出統一發票、醫療費用收據、計程車收據及機車行估價
        單等件為證（見100年度交附民字第3號卷第11-103頁、
        本院卷第48-50 頁），而被告對該部分原告支出之費用
        均表示無意見（見100 年11月16日言詞辯論筆錄，本院
        卷第65頁）。另原告復主張因本件交通事故，仍持續於
        奇美醫院柳營分院復健科門診治療，計再支出醫療費用
        560元及因就醫而支出之車資5,600元等情，業據原告提
        出醫療費用收據及計程車收據為證（見本院卷第48-50
        頁），應堪信為真實。況經本院細究上開單據，與原告
        起訴時所提單據之時間相隔非遠，門診及費用類別又屬
        相符，應認原告確因本件事故仍持續支出上開醫藥費用
        無疑。準此，原告請求被告給付前開支出醫藥費用共53
        ,995 元、機車毀損修復費用15,100 元及手環毀損賠償
        費用3,000元，均應予以准許。
    2.減損勞動能力損失部分：
      (1)按不法侵害他人之身體或健康者，對於被害人因此喪失
        或減少勞動能力或增加生活上之需要時，應負損害賠償
        責任。民法第193條第1項定有明文。惟按民事訴訟如係
        由原告主張權利者，應先由原告負舉證之責，若原告先
        不能舉證，以證實自己主張之事實為真實，則被告就其
        抗辯事實即令不能舉證，或其所舉證據尚有疵累，亦應
        駁回原告之請求（最高法院17年上字第917 號判例意旨
        參照）。
      (2)查原告固主張其受三位兄長委託照顧母親，並給予原告
        每月共18,000元為其每月收入，嗣因被告翁志興之不法
        侵權行為致其喪失勞動能力24個月，是每月喪失之收入
        以行政院勞委會公布之每月基本工資17,880元計算之，
        請求被告等應賠償429,120 元云云，惟並未提出任何證
        據，就受有工作收入之事實以實其說。且經本院依職權
        調閱原告勞保局電子閘門被保險人投保資料查詢表及稅
        務電子閘門財產所得調件明細表各1份附卷可稽（見本
        院卷17-24頁），本院審視原告勞保資料及稅務資料，
        原告近10年內並無勞保投保紀錄，98至99年度亦無薪資
        所得紀錄，亦難認其有何工作損失，再者，原告自始至
        終未提出其他具體事證（例如其受傷前之收入證明等）
        證明其有任何工作及收入，是原告主張其因受傷而有每
        月17,880元、共計24個月之減損勞動能力損失部分，自
        屬不能證明，要難採信。
    3.慰撫金部分：
      (1)按不法侵害他人之身體、健康…者，被害人雖非財產上
        之損害，亦得請求賠償相當之金額，民法第195條第1項
        前段定有明文。次按關於慰撫金之多寡，應以被害人精
        神上所受之苦痛為準據，亦應審酌被害人之地位、家況
        及加害人之地位，俾資為審判之依據，故應就兩造之身
        分、職業、教育程度、財產及經濟狀況，用以判斷非財
        產上損害之慰撫金數額（最高法院48年度台上字第1982
        號判例、86年度台上字第511 號判決參照）。
      (2)查原告事故發生時，因本件交通事故受有右側橈骨遠端
        骨折、左側髖部挫傷、左側肩部挫傷、左手部扭傷、兩
        側膝部挫傷、喉部外傷及左側聲帶血腫等傷害，有原告
        提出之奇美醫院柳營分院及邱炳川診所診斷證明書共4
        紙在卷可憑（見100年度交附民字第28號卷第7-10 頁）
        ，堪信原告因本件車禍受傷後精神備感痛苦，而受有非
        財產上之損害，是原告請求精神慰撫金，洵屬有據。本
        院審酌原告李桂花，現年54歲，國中畢業，99年度無所
        得紀錄，名下有田賦5筆及投資1筆，財產總額為48,614
        元；被告翁志興，現年20歲，高職肄業，99年度無任何
        財產收入，被告李梅花，現年50歲，國中畢業，99年度
        有薪資所得2筆共141,785元，名下無任何財產，有本院
        依職權調取兩造個人基本資料查詢結果、兩造稅務電子
        閘門財產所得調件明細表各1 份附卷可稽（見本院卷第
        14-27頁、第67-71頁）；復審酌原告因系爭事故造成之
        傷害，所受精神痛苦程度，兼衡兩造之社會地位、經濟
        狀況等一切情狀，認原告請求慰撫金300,000 元，尚屬
        過高，應予核減為160,000 元，方稱允適，至逾此數額
        之請求，則無理由。
  (三)綜上所陳，原告得請求被告等賠償之數額為醫藥費用共53,9
    95元（包括醫療費11,380元、醫療用品費用315 元及因就醫
    支出之車資42,300元）、機車毀損修復費用15,100元、手環
    毀損賠償費用3,000元及精神慰撫金160,000元，總計為232,
    095元。
六、末按給付無確定期限者，債務人於債權人得請求給付時，經
    其催告而未為給付，自受催告時起，負遲延責任；其經債權
    人起訴而送達訴狀，或依督促程序送達支付命令，或為其他
    相類之行為者，與催告有同一之效力；遲延之債務，以支付
    金錢為標的者，債權人得請求依法定利率計算之遲延利息；
    應付利息之債務，其利率未經約定，亦無法律可據者，週年
    利率為百分之五，民法第229條第2項、第233條第1項前段及
    第203 條定有明文。本件損害賠償之債並無確定給付期限，
    從而，原告本於侵權行為之法律關係，請求被告等應連帶給
    付原告232,095 元，及自刑事附帶民事起訴狀繕本送達被告
    翌日即100年3月9日起（見本院100年度交附民字第28號卷第
    117頁）至清償日止，按年息百分之5計算之利息，為有理由
    ，應予准許。至原告逾此部分所為之請求，為無理由，應予
    駁回。
七、末按各當事人一部勝訴、一部敗訴者，其訴訟費用，由法院
    酌量情形，命兩造以比例分擔或命一造負擔，或命兩造各自
    負擔其支出之訴訟費用；共同訴訟人，因連帶或不可分之債
    敗訴者，應連帶負擔訴訟費用；本院為終局判決時，應依職
    權為訴訟費用之裁判，民事訴訟法第79條、第85條第2 項及
    第87條第1 項定有明文。查本件原告提起附帶民事訴訟部分
    ，依法無庸繳納裁判費，本院審酌原告為一部勝訴之情形，
    就訴訟費用之負擔，依其勝敗訴之大略比例判決如主文。又
    原告勝訴部分，係屬民事訴訟法第389條第1項第5款所稱所
    命給付之金額未逾50萬元之判決，就其勝訴部份，自應依職
    權宣告假執行，並酌定相當擔保金額免為假執行之宣告。原
    告雖經陳明願供擔保，聲請宣告假執行，惟其聲請不過促請
    法院職權發動，本院毋庸就其聲請為准駁之裁判，併此敘明
    。至原告敗訴部分，其假執行之聲請，已失所附麗，應予駁
    回。
據上論結，本件原告之訴為一部有理由、一部無理由，依民事訴
訟法第79條、第85條第2 項、第87條第1項、第389條第1項第5款
、第392條第2項，判決如主文。
中    華    民    國   100    年    11    月    30    日
                  民事第三庭    法  官    侯明正
以上正本證明與原本無異。
如不服本判決，應於送達後20日內，向本院提出上訴狀並表明上
訴理由，如於本判決宣示後送達前提起上訴者，應於判決送達後
20日內補提上訴理由書（須附繕本）。如委任律師提起上訴者，
應一併繳納上訴審裁判費。
中    華    民    國   100    年    11    月    30    日
                                書記官    程欣怡